【裁判字號】    97,簡上,193
【裁判日期】    971231
【裁判案由】    給付票款
【裁判全文】
臺灣臺北地方法院民事判決             97年度簡上字第193號
上  訴  人  永豐商業銀行股份有限公司
法定代理人  蔡友才
訴訟代理人  乙○○
            丙○○
被上訴人    超越光通訊股份有限公司
法定代理人  戊○○
                      1號6樓
訴訟代理人  甲○○
            丁○○
上列當事人間請求給付票款事件，上訴人對於中華民國97年1月
25日本院臺北簡易庭96年度北簡字第54293號第一審判決提起上
訴，本院判決如下：
    主  文
上訴駁回。
第二審訴訟費用由上訴人負擔。
    事  實
一、按當事人之法定代理人其代理權消滅者，訴訟程序在有法定
    代理人承受其訴訟以前當然停止；又承受訴訟人，於得為承
    受時，應即為承受之聲明，民事訴訟法第170條、第175條第
    1項分別定有明文。本件上訴人於起訴時之法定代理人原為
    己○○，嗣於訴訟進行中變更為蔡友才，有變更登記表在卷
    可按，上訴人於民國（下同）97年11月17日具狀聲明承受訴
    訟，核無不合，應予准許。
二、上訴人主張：上訴人執有被上訴人所簽發之本票4紙，金額
    共計新臺幣（下同）1,849,200元，分別如附表所示之提示
    日提示，竟遭存款不足退票，迭經催討俱未獲償。另委任背
    書應載明委任取款字樣，本件系爭票據上沒有載明委任取款
    字樣，票據為無因證券，不得以其他證據推翻票據上責任，
    所以被上訴人仍須按票載文義負責。訴外人中央租賃股份有
    限公司（下簡稱中央租賃公司）跟上訴人借款，上訴人會開
    立一個備償專戶的帳號，依據票據法規定，如無特別載明事
    項之記載，應依票據法上責任負責。爰依票據追索權之法律
    關係，訴請被上訴人給付上開票據金額及自提示日起至清償
    日止按年息6%計算之利息。原審為被上訴人勝訴判決而駁回
    上訴人原審之訴，上訴人則於本院為：(一)原判決廢棄。(
    二)被上訴人應給付上訴人1,849,200元及自附表所示之提示
    日起至清償日止，按年息6%計算之利息之聲明。
三、被上訴人則抗辯如下：
（一）訴外人中央租賃公司於交付系爭本票予上訴人時，係於「
      領款人背書專用區」之虛線欄內簽章，而非簽名於「閱讀
      分類機背書章用區」，且其簽名旁邊並載有中央租賃公司
      備償專戶帳號，足見訴外人中央租賃公司係委任上訴人代
      為提示系爭本票而為背書，並將兌現金額存入中央租賃公
      司之備償專戶，自屬委任取款背書，並非權利轉讓背書。
（二）上訴人提供客戶辦理客票融資時，均要求客戶簽立承諾書
      ，載明：「立承諾書人... 茲承諾提供在貴行開設之活期
      帳號第... 號貸款備償專戶帳戶內存款（包括現在及將來
      之存款金額）設定質權予貴行作為立承諾書人向貴行訂借
      應收客票貸款等之擔保，並授權貴行逕行轉帳抵償立承諾
      書人所欠應收客票貸款等之本息，非經貴行同意，立承諾
      書人不得動用該項存款... 」，足資証明備償專戶內之存
      款，仍為訴外人中央租賃公司所有，僅係設質給上訴人，
      作為該公司向上訴人辦理客票融資貸款之擔保；且依該定
      型化承諾書所載，中央租賃公司對備償專戶之存款，僅其
      處分權受有限制，並非該專戶內之存款為上訴人所有。
（三）財政部金融局85年12月4日臺融局（一）字第85553852號
      函文意旨是對金融機構辦理墊付國內票款，於票款提示兌
      現後直接存入申請人名義開立之備償帳戶情形，釋明就票
      據關係而言，金融機構是代為提示，票據權利並未轉讓，
      顯未區分提示之票據是否有禁止背書轉讓之記載。故系爭
      本票雖由中央租賃公司交由上訴人提示，但如有兌現，其
      金額仍應直接存入中央租賃公司之備償帳戶內，足徵中央
      租賃公司是因委任上訴人取款而在系爭本票上背書。
（四）聲明：上訴駁回。
四、上訴人主張其執有被上訴人所簽發如附表所示之本票4紙，
    金額共計1,849,200元，竟遭存款不足退票，迄未獲清償之
    事實，業據其提出與其所述相符之本票暨退票理由單影本各
    4紙為證，且為被上訴人所不否認，自堪認上訴人主張之事
    實為真實。
五、上訴人主張系爭本票係由訴外人中央租賃公司背書轉讓予上
    訴人，上訴人得依票據關係請求被上訴人給付票款云云，惟
    為被上訴人所否認，並為上開辯詞置辯，故本件爭執點在於
    上訴人係基於票據背書轉讓或委任取款背書而取得系爭本票
    ？茲論述如下：
（一）按執票人以委任取款之目的，而為背書時，應於匯票上記
      載之。票據法第40條第1項定有明文。同法第124條規定本
      票準用之。又按票據背書轉讓，被背書人因轉讓而取得票
      據上權利，而委任取款背書則僅授與被背書人收取票款之
      代理權，並未轉讓票據上權利。
（二）經查系爭本票係經訴外人中央租賃公司交付予上訴人持有
      等情，雖為兩造所不爭執，惟查系爭本票背面，訴外人中
      央租賃公司係於領款人背書專用之虛線欄內蓋章（該欄上
      端載有虛線以外請勿簽名、蓋章、書寫文字或數字，左端
      載請領款人於虛線內背書字樣），且其蓋章旁並載有訴外
      人中央租賃公司在上訴人開設之備償專戶帳號，亦為兩造
      所不爭執，依此外觀事實，訴外人中央租賃公司雖未明載
      委任取款字樣，仍顯然係基於委任取款意旨，授權上訴人
      代為提示票據而已，並無背書轉讓之意思。蓋訴外人中央
      租賃公司係於領款人欄內蓋章，並非於系爭本票背面領款
      人欄以外處背書，訴外人中央租賃公司蓋章目的，顯在用
      於領款，且按備償專戶之設立，依財政部金融局85年12月
      4 日台融局（一）字第85553852號函函示，係金融機構為
      辦理墊付國內票款，對申請人所要求開立，對將來票款收
      兌後即直接存入申請人名義之該專戶內。從而該專戶既以
      申請人名義所開設，則存於該專戶之款項，應仍屬該申請
      人所有，亦即該申請人始有處分權，是以票據縱然到期而
      申請人向金融機關之借款期限未屆至時，依實務該票款既
      逕存於該專戶內，而非轉入金融機構自己之帳戶，金融機
      構顯然無法先行提示該票據而受領兌現之票款，益證上訴
      人提示票據行為，僅屬代理訴外人中央租賃公司領取票款
      行為而已，並未取得票據上權利。
 (三) 另查上訴人要求借款人就該備償專戶所立之承諾書上載明
      借款人提供系爭備償專戶帳戶內存款（包括現在及將來之
      存款金額）設定質權予上訴人，作為向上訴人借款之擔保
      ，並授權上訴人逕行轉帳抵償立承諾書人所欠應收客票貸
      款等之本息，非經上訴人同意，借款人不得動用該項存款
      ，有上訴人所提承諾書一紙在卷可憑，足資証明備償專戶
      內之存款，仍為訴外人中央租賃公司所有，僅係設質給上
      訴人，且依據上訴人所提之客戶歷史資料查詢明細表，該
      備償專戶內之存款帳戶尚有利息之衍生，更可證訴外人中
      央租賃公司對備償專戶之存款，僅其處分權受有限制，並
      非該專戶內之存款為上訴人所有。雖上訴人主張該利息實
      質上係抵償借款人中央租賃公司積欠銀行之利息等語云云
      ，然系爭備償專戶存款帳戶內之所有金額，本即係擔保借
      款本息之清償，故尚不得以此認為該備償專戶帳戶係上訴
      人所有，揆諸首開規定及說明，系爭備償專戶存款帳戶仍
      為訴外人中央租賃公司所有，故上訴人於系爭本票背面填
      載備償專戶號碼，自屬委任取款背書行為。
六、綜上所述，本件上訴人主張訴外人中央租賃公司與其約定將
    融資客票依背書轉讓於上訴人供擔保，於票據提示屆至時，
    再由銀行以執票人身分提示領取票款云云為不足採，被上訴
    人抗辯訴外人中央租賃公司係委任上訴人代為提示系爭本票
    而為背書，屬委任取款背書等語，尚屬可信。上訴人並未取
    得票據權利上，從而，上訴人主張本於票據關係請求被上訴
    人給付上訴人1,849,200元及自附表所示之提示日起至清償
    日止，按年息6%計算之利息，為無理由，不應准許。原審為
    上訴人敗訴之判決，並無不合。上訴意旨指摘原判決不當，
    求予廢棄改判，為無理由，應予駁回。
七、本案事證已臻明確，兩造其餘主張陳述及所提之證據，經審
    酌後認與判決結果無影響，爰不一一論駁，附此敘明。
八、據上論結，本件上訴為無理由，依民事訴訟法第436條之1第
    3 項、第449條第1項、第78條，判決如主文。
中    華    民    國    97    年    12    月    31    日
        刑事第五庭    審判長  法  官   薛中興
                              法  官   許純芳
                              法  官   熊誦梅
以上正本係照原本作成
如不服本判決，應於收受送達後20日內向本院提出上訴書狀，其
未表明上訴理由者，應於提出上訴後20日內向本院補提理由書狀
（均須按他造當事人之人數附繕本）上訴時應提出委任律師或具
有律師資格之人之委任狀；委任有律師資格者，另應附具律師及
格證書及釋明委任人與受任人有民事訴訟第466條之1第1項但書
或第2項（詳附註）所定關係之釋明文書影本。
 中    華    民    國    97    年    12    月    31  日
                               書記官  董美妙
附註：
民事訴訟法第466條之1（第1項、第2項）：
對於第二審判決上訴，上訴人應委任律師為訴訟代理人。但上訴
人或其法定代理人具有律師資格者，不在此限。
上訴人之配偶、三親等內之血親、二親等內之姻親，或上訴人為
法人、中央或地方機關時，其所屬專任人員具有律師資格並經法
院認為適當者，亦得為第三審訴訟代理人


司法院資訊處製作；財團法人民間司法改革基金會備份。
